最高法院刑事判決　　　　　　　　　　　　　　　八十八年度台上字第二九七一號
　　上訴人即被告
　　丑○○之配偶　卯○○（即鄭慧雪）住台北市○○區○○街二九號三樓
　　被　　　　告　丑○○
　　選 任辯 護人　林遊星律師
　　上訴人即被告　壬○○
　　　　　　　　　辰○○
　　　　　　　　　己○○
　　　　　　　　　寅○○
　　　　　　　　　巳○○
　　　　　　　　　乙○○
　　右 二 人共同
　　選 任 辯護人　沈士喨律師
　　　　　　　　　董浩雲律師
　　　　　　　　　陳世寬律師
　　上訴人即被告　甲○○
　　　　　　　　　丙○○
　　右　 一　 人
　　選 任 辯護人　王東山律師
　　　　　　　　　王瀅雅律師
　　　　　　　　　李美寬律師
　　上訴人即被告　丁○○
　　　　　　　　　戊○○
　　　　　　　　　癸○○
　　　　　　　　　庚○○
　　　　　　　　　辛○○
　　右 二 人共同
　　選 任 辯護人　李文中律師
　　　　　　　　　劉秋絹律師
　　上訴人即被告　子　○
　　選 任 辯護人　林維堯律師
右上訴人等因被告等貪污等罪案件，不服台灣高等法院中華民國八十七年十月二十七
日第二審判決（八十七年度上訴字第六七四、二三九七號，起訴案號：台灣台北地方
法院檢察署八十五年度偵字第二四七四五、二四七四六、二四七四九、二四七五○、
二四七五一、二四七五二、二四七五三、二四七五四、二四七五五、二四七五六、二
四七五七、二四七五八、二四七六○、二四八二○、二五○○二、二五六三八號，八
十六年度偵字第六二二、一二五○、一二五一號），提起上訴，本院判決如左：
    主  文
原判決關於丑○○、壬○○、己○○、寅○○、巳○○、戊○○、癸○○、庚○○、
辛○○、子○、甲○○、丁○○、辰○○、丙○○、乙○○部分均撤銷，發回台灣高
等法院。
    理  由
本件原判決撤銷第一審關於被告丑○○與上訴人即被告壬○○、己○○、寅○○、巳
○○、戊○○、癸○○、庚○○、辛○○、子○、甲○○、丁○○、辰○○、丙○○
及乙○○關於行賄部分之判決，改判論處丑○○、壬○○共同連續依據法令從事公務
之人員，經辦公用工程收取回扣罪刑；己○○、寅○○、巳○○、乙○○共同連續對
於依據法令從事公務之人員，關於違背職務之行為，交付賄賂罪刑；戊○○、癸○○
共同連續有調查職務之人員，對於違背職務之行為，收受賄賂罪刑；庚○○共同連續
依據法令從事於公務之人員，對於依據法令從事公務之人員，關於違背職務之行為，
交付賄賂，及共同違反於山坡地堆積土、石，應先擬具水土保持計畫送請各該目的事
業主管機關會同主管機關核定並監督實施之規定，未先擬具水土保持計畫而擅自經營
使用山坡地，致生公共危險等罪刑；辛○○、子○共同連續與依據法令從事於公務之
人員，對於依據法令從事公務之人員，關於違背職務之行為，交付賄賂，及共同違反
於山坡地堆積土、石，應先擬具水土保持計畫送請各該目的事業主管機關會同主管機
關核定並監督實施之規定，未先擬具水土保持計畫而擅自經營使用山坡地，致生公共
危險等罪刑；甲○○、丁○○、辰○○、丙○○共同連續對於依據法令從事公務之人
員，關於違背職務之行為，交付賄賂罪刑，固非無見。
惟查：(一)原判決認定丑○○與壬○○收受得標廠商回扣之數額，以議價承作得標之廠
商約須給付工程款之十％，以比價或公開招標之廠商則約須給付工程款之五％，於各
工程得標三日內，由得標廠商將回扣以現金，送至壬○○住處，交由壬○○處理；壬
○○收取回扣後，即將其中一半送至深坑鄉深坑子七十八之五號，丑○○於當選鄉長
前所經營，現由其妹黃淑惠經營之「速成代書事務所」，轉交丑○○收受等情。但依
原判決附表一之記載，編號二、四、六之回扣，均由壬○○挪用，並未交付其中之一
半予丑○○；且該附表編號八，卻又記載壬○○收受之回扣，其中五％新台幣（下同
）四萬五千，由丑○○分得三萬餘元，游國聯分一萬餘元；編號十一部分，壬○○所
收受之回扣為百分之十五，亦與事實欄記載之百分之五或百分之十不符。而丑○○與
壬○○共同收受之回扣金額總計為二百四十一萬九千三百元，但於主文內卻諭知追繳
沒收之金額為二百四十一萬四千三百元，致事實之認定前後不同，亦與主文之記載不
符，難認適法。(二)原判決認定丑○○、游國聯（原審判決確定）辦理興建公有立體停
車場工程，與有意承作之之安磊科技工程股份有限公司（下稱安磊公司）商議，先由
德陵公司股東另行成立之德慧工程顧問有限公司，取得停車場工程之設計監造權，鄉
公所在公開招標時，即以綁標方法，限制投標廠商須具有特定資格及一定之工程實績
等條件，排除其他可能競標者。期使安磊公司得以順利標得工程，安磊公司則須給付
得標價百分之十比率之金額作為賄賂。惟該工程招標經報請臺北縣政府卻未獲准許，
因而綁標未成等情。此部分認定之事實如果屬實，是否應成立期約賄賂罪？原判決恝
置不論，自有不適用法則之違法。(三)按連續犯須連續數行為而犯同一罪名，始能成立
，所謂犯同一罪名，依司法院釋字第一五二號解釋，指構成犯罪要件相同之罪名而言
。依原判決認之事實，丑○○所犯貪污治罪條例第四條第三款之經辦公用工程收取回
扣罪，與同條第五款之違背職務收賄罪，兩者犯罪構成要件不同。原判決卻認兩者基
本構成要件相同，係基於概括之犯意為之，而論以連續犯，自有適用法則不當之違法
。(四)原判決主文諭知己○○、寅○○、巳○○、乙○○共同連續對於依據法令從事公
務之人員，關於違背職務之行為，交付賄賂罪刑。但己○○等四人並非依據法令從事
公務之人員，所為應成立貪污治罪條例第十一條第二項之罪，原判決卻適用同條第一
項論處罪刑，已有適用法則不當之違誤。且事實欄內對於己○○等人二次交付賄款之
行為，是否基於概括之犯意反覆為之，並未明白認定詳細載明，理由內對於認定為連
續犯，亦未敘明其認定之理由，均有未當。另事實欄內認定己○○等人交付之一千萬
元為賄款，但理由內對於此一金額或記載為賄款，或記載為回扣－「右揭交付、收受
前揭一千萬元回扣之事實」、「收受安磊公司交付之回扣支票」、「被告乙○○向安
磊公司浮報前揭回扣金額交付德陵公司」云云（見原判決四十頁第三行、第四十四頁
第九行、第四十五頁第五行），致事實之認定與理由之記載不相符合，有理由矛盾之
違法。(五)原判決認定丑○○等見綁標不成，即另謀使安磊公司事先知悉該工程底價以
順利得標。該工程原預估底價為一億七千六百八十一萬八千元，丑○○等事先與己○
○商議，由丑○○違背職務與之約定於擬定底價時，擬將底價定在一億七千五百萬元
左右，再由己○○再轉告安磊公司，要安磊公司以一億七千五百萬元以下之價格投標
。八十五年六月二十九日上午，在深坑鄉公所開標結果，安磊公司果以低於底價之最
低標一億七千三百八十六萬元得標等情。惟查此部分丑○○事先與己○○商議，擬將
底價定在一億七千五百萬元左右，並轉告安磊公司以一億七千五百萬元以下之價格投
標，而順利得標，原判決亦認定丑○○所為並不成立刑法第一百三十二條第一項之洩
密罪。若丑○○所為不成立洩密罪，則其於辦理本件招標工程，究竟有如何違背職務
之行為？此與丑○○、己○○、寅○○、巳○○、乙○○等人是否成立犯罪及法律之
適用攸關，自應詳予調查審酌。另原判決理由欄內記載「惟綁標不成後，另以洩漏底
價於安磊公司得標後，再索取工程款一成之賄賂等情，既經被告游國聯、己○○供述
明確」云云（見原判決第四十四頁第二行），卻又說明丑○○洩漏底價為違背職務之
行為，致理由前後矛盾，難認適法。(六)原判決認定己○○與游國聯協商還價，己○○
僅允諾代向安磊公司索取一千萬元之賄款。惟德陵公司董事長寅○○、總經理己○○
為牟取不法利益，由己○○私下與安磊公司高級專員乙○○談妥應付賄賂為工程總價
之一成，即一千七百五十萬元左右。惟乙○○於開標後，向安磊公司請款時，竟另行
意圖為自己不法之所有，向安磊公司浮報一百萬元即應付賄款共為一千八百五十萬元
，使安磊公司副總經理亦為該公司實際負責人巳○○信以為真，以為應支付之賄款為
一千八百五十萬元，乃基於行賄之共同犯意聯絡，同意給付賄款等情。如果無訛，乙
○○似利用行賄之機會為方法，而浮報一百萬元賄款，以詐取供己用，其詐欺與行賄
罪間即有方法結果之牽連關係，應從一重處斷。原判決認詐欺部分係另行起意，亦有
適用法則不當之違法。(七)原判決事實欄僅認定無公務員身分之辛○○、子○，與依據
法令從事公務之人員庚○○，共犯行賄罪。理由內卻說明「被告庚○○係依據法令從
事公務之人員，被告辛○○、子○、甲○○、丁○○則未具公務員身分，其共同實施
犯罪，仍以共犯論」云云，其認定之事實與理由之說明不符，自有理由矛盾之違法。
(八)按山坡地保育利用條例第三條規定，本條例所稱之山坡地，係指國有林事業區、試
驗用林地及保安林地以外，經省（市）主管機關參照自然形勢、行政區域或保育、利
用之需要，合於下列情形之一者劃定範圍，報請行政院核定公告之公、私有土地：一
標高在一百公尺以上者。二標高未滿一百公尺，而其平均坡度在百分之五以上者。則
公、私有山坡地，須由行政院依本條例第三條之規定公告之，始有本條例之適用。此
為適用本條例處罰之犯罪構成要件事實，自應於事實欄內為明白之認定，並於理由欄
敘明其所憑之證據及其認定之理由，始稱適法。原判決認定庚○○、辛○○、子○所
為應成立修正前山坡地保育利用條例第三十五條第三項之罪，但並未於事實欄內認定
該山坡地是否經行政院核定公告之事實，並於理由欄內說明其理由，揆諸上揭說明，
難認適法。(九)原判決認定辰○○、甲○○經營烏月棄土場，與丙○○為行賄深坑分駐
所，以兔警方開單告發，由辰○○出面分三次交付賄款予癸○○，先後計十一萬元等
情。理由內引用甲○○於調查站所供：「由於烏月棄土場只由十月十七日起至十一月
初的十天時間，故辰○○共行賄十萬元，均由總務癸○○收受再朋分」等語（見原判
決第四十八頁第三行），為論處辰○○、戊○○、癸○○等人犯罪證據之一。事實欄
記載行賄之金額為十一萬元，理由內引用甲○○所供卻為十萬元，自有理由矛盾之違
誤。(十)被告之自白，須非出於強暴、脅迫、利誘、詐欺或其他不正之方法，且與事實
相符者，始得採為證據，如果被告之自白，係出於不正之方法，並非自由陳述，即其
取得自白之程序，已非適法，則不問自白內容是否確與事實相符，因其非適法之證據
，即不能採為判決之基礎，故審理事實之法院，遇有被告對於自白提出刑求之抗辯時
，應先於其他事實而為調查。甲○○於原審調查時供稱：當時調查人員以要把我送綠
島為由，威脅我，我為了自保才如此依調查人員意思製作筆錄，而且當時調查人員為
了要令我就範，又把冷氣開得很強，令我感到極度不適（見原審卷第二宗第一八八頁
）；丙○○供稱：我在市調處之筆錄並不確實，當時是調查人員以脅迫利誘要我簽下
筆錄等語（見同上卷第二六五頁）。原審對於甲○○、丙○○二人刑求之抗辯，並未
先於事實為調查，遽採為論處罪刑之證據，難認適法。(十一)原判決認定丁○○、甲○○
合夥承攬僑德建設股份有限公司在深坑鄉○○○路某工地之土方工程，亦棄土在台北
縣石碇鄉「新興坑棄土場」預定地，基於行賄之共同犯意聯絡，推由丁○○出面，在
深坑分駐所會客室，交付賄賂一萬元現金予癸○○收受，再轉交戊○○收受處理。又
八十五年六月間，丁○○、甲○○、子○合夥承攬「新象花園」建築工地之土方工程
，棄土在該鄉公有市○○○○道路之工程用地上，其等共同基於行賄之犯意聯絡，於
開工次日，推由丁○○出面，在深坑分駐所會客室，交付賄賂一萬五千元現金予癸○
○收受，再轉交戊○○收受處理等情。理由內引用丁○○於八十五年十一月五日在調
查時稱：「八十四年間我與甲○○合夥承包僑德建設……工地土方開挖時，當時深坑
分駐所警員癸○○至工地向我索取公關費一萬元，我為了減少警方開罰單於第二天拿
現金一萬元至分駐所會客室交給癸○○……八十五年我與甲○○、子○合夥承包……
『新象花園』……工地土方開挖時癸○○至工地找我，要我支付工程期間每日公關費
五千元，……為免開罰單，於第二天拿現金至……會客室交給癸○○」，於同日檢察
官偵訊時稱「有（交錢給癸○○）我是希望工地在作，他們不要來開罰單」等語為論
處罪刑之證據。但丁○○對於與甲○○、子○間有行賄犯意聯絡，並未於調查站訊問
時供陳，此部分原判決認定之事實，並未敘明其所憑之證據及其認定之理由，自屬理
由不備。(十二)原判決認定戊○○於八十四年八月五日接任深坑分駐所所長後，由其與業
者談妥，由業者提出工程利潤之一部作為「公關費用」。再由戊○○授意擔任總務之
癸○○向業者收賄，由癸○○通知業者安排時間、地點交付，癸○○則依約出面前往
收取，再回報戊○○分配賄款等情。而原判決認定本件從事廢土運棄工程業者，有庚
○○、辛○○、子○、甲○○、丁○○、辰○○、丙○○等人，但對於原判決認定由
戊○○與業者即庚○○等人談妥，由業者提出工程利潤之一部作為「公關費用」之事
實，並未敘明其所憑之證據及其認定之理由，自有理由不備之違法，且所謂與業者談
妥，由業者提出工程利潤之一部作為「公關費用」，是否構成期約賄賂罪？原判決亦
未詳查審認。又原判決認定戊○○、癸○○應成立違背職務受賄罪，於主文內諭知「
戊○○、癸○○共同連續有調查職務之人員，對於違背職務之行為，收受賄賂」，對
於戊○○、癸○○所犯受賄罪之構成要件事實之一「依據法令從事公務之人員」，並
未於主文內諭知，亦有未當。上訴意旨執以指摘原判決不當，非無理由，應認有發回
更審之原因。
據上論結，應依刑事訴訟法第三百九十七條、第四百零一條，判決如主文。
中      華      民      國    八十八    年      六      月      十      日
                              最高法院刑事第八庭
                                  審判長法官  吳  雄  銘
                                        法官  池  啟  明
                                        法官  石  木  欽
                                        法官  王  憲  義
                                        法官  洪  清  江
      右正本證明與原本無異
                                              書  記  官
中      華      民      國    八十八    年      六      月      十      日
